臺灣臺北地方法院民事判決
110年度簡上字第227號

上  訴  人  安泰商業銀行股份有限公司


法定代理人  丁予康
訴訟代理人  吳銘山
被上訴人    林瑩昇


上列當事人間請求清償借款事件，上訴人對於民國一一０年四月
二十二日本院臺北簡易庭一一０年度北簡字第二六二一號第一審
判決提起上訴，本院於民國一一０年十月二十七日言詞辯論終結
，判決如下：
    主    文
原判決關於駁回上訴人後開第二項之訴部分，及訴訟費用之裁判
均廢棄。
被上訴人應給付上訴人新臺幣貳拾叁萬柒仟肆佰柒拾陸元自民國
九十五年三月十一日起至同年九月十日止，按週年利率百分之一
點二計算，自民國九十五年九月十一日起至同年十二月十日止，
按週年利率百分之二點四計算之違約金。
第一、二審訴訟費用均由被上訴人負擔。
    事實及理由
甲、程序方面
    被上訴人經合法通知，未於言詞辯論期日到場，核無民事訴
    訟法第三百八十六條各款所列情事，爰依民事訴訟法第四百
    三十六條之一第三項、第四百六十三條準用同法第三百八十
    五條第一項前段之規定，依上訴人之聲請由其一造辯論為判
    決，合先敘明。
乙、實體方面
一、上訴人方面
（一）上訴聲明：
　　１原判決關於駁回上訴人後開第二項之訴部分廢棄。
　  ２被上訴人應給付上訴人新臺幣（下同）二十三萬七千四百
      七十六元自民國九十五年三月十一日起至同年九月十日止
      ，按週年利率百分之一點二計算，自九十五年九月十一日
      起至同年十二月十日止，按週年利率百分之二點四計算之
      違約金。
（二）上訴人起訴及上訴主張：兩造於九十三年八月二十日訂立
      借貸契約，約定由被上訴人向上訴人借款三十一萬元，借
      款期間自同年九月一日起至九十八年九月一日止，自實際
      撥款日起，以一個月為一期，共分六十期，於每月一日依
      年金法按月平均攤還本息，利息前三期按年利率百分之三
      固定計算，自第四期起按年利率百分之十二固定計算，被
      上訴人如遲延還本或付息時，自到期日起，照應還款項，
      逾期在六個月以內部分，按約定利率百分之十，逾期超過
      六個月部分，按約定利息百分之二十計付違約金，如有任
      何一宗債務不依約清償本金或付息時，債務視為全部到期
      。詎被上訴人僅攤還本息至九十五年一月一日止，即未依
      約清償，債務視為全部到期，後續陸續清償數額優先扣抵
      利息及部分本金後，尚積欠二十三萬七千四百七十六元，
      及自九十五年二月十日起至清償日止，按週年利率百分之
      十二計算之利息，以及自九十五年三月十一日起至同年九
      月十日止，按前開利率百分之十（即週年利率百分之一‧
      二）計算，自同年九月十一日起至同年十二月十日止，按
      前開利率百分之二十（即週年利率百分之二‧四）計算之
      違約金，迄未給付，爰依兩造間借貸契約請求被上訴人如
      數給付。原判決不尊重兩造間借貸契約之約定，未待被上
      訴人主張並舉證前開違約金數額過高而顯失公平，逕將上
      訴人違約金之請求酌減為零，並不適當，請求廢棄原判決
      不利於上訴人部分，改判命被上訴人依約給付違約金。
　　  （上訴人於原審起訴請求被上訴人給付二十三萬七千四百
      七十六元本息及違約金，原審判命被上訴人給付二十三萬
      七千四百七十六元本息，駁回上訴人關於違約金之請求，
      上訴人就敗訴部分全部上訴，被上訴人就敗訴部分並未上
      訴，已經確定）
二、被上訴人方面
　　被上訴人經合法通知，無正當理由未到庭，亦未提出書狀為
    任何聲明或陳述。
三、上訴人主張之事實（即兩造間訂有借款契約，所約定之借款
    金額、期間、利率、還款方式、喪失期限利益條款、違約金
    條款，及被上訴人於九十五年一月一日喪失期限利益，迄仍
    積欠本金二十三萬七千四百七十六元及自九十五年二月十日
    起算之利息、自九十五年三月十一日起算之違約金），業據
    提出信用借款契約書、放款當期交易明細表、計算表為證（
    見原審卷第九至十五頁），核屬相符，應堪信為真實。
四、茲分述如下：
（一）當事人得約定債務人於債務不履行時，應支付違約金；違
      約金，除當事人另有訂定外，視為因不履行而生損害之賠
      償總額；其約定如債務人不於適當時期或不依適當方法履
      行債務時，即須支付違約金者，債權人除得請求履行債務
      外，違約金視為因不於適當時期或不依適當方法履行債務
      所生損害之賠償總額；約定之違約金額過高者，法院得減
      至相當之數額，民法第二百五十條、第二百五十二條定有
      明文。約定之違約金過高者，法院得減至相當之數額，民
      法第二百五十二條定有明文，至於是否相當，即須依一般
      客觀事實，社會經濟狀況及當事人所受損害情形以為斟酌
      之標準；約定之違約金是否過高，應就債務人若能如期履
      行債務時債權人可得享受之一切利益為衡量之標準，且約
      定之違約金過高者，除出於債務人之自由意思，已任意給
      付，可認為債務人自願依約履行，不容其請求返還外，法
      院仍得依前開規定，核減至相當之數額，最高法院四十九
      年台上字第八０七號、五十一年台上字第十九號、七十九
      年台上字第一九一五號著有裁判可資參照。民法第二百五
      十二條係賦與法院得依兩造所提出之事證資料，斟酌社會
      經濟狀況並平衡兩造利益而為妥適裁量、判斷之權限，非
      謂法院須依職權蒐集、調查有關當事人約定之違約金額是
      否有過高之事實，而因此排除債務人就違約金過高之利己
      事實，依辯論主義所應負之主張及舉證責任，況違約金之
      約定，為當事人契約自由、私法自治原則之體現，雙方於
      訂約時，既已盱衡自己履約之意願、經濟能力、對方違約
      時自己所受損害之程度等主、客觀因素，本諸自由意識及
      平等地位自主決定，除非債務人主張並舉證約定之違約金
      額過高而顯失公平，法院得基於法律之規定，審酌該約定
      金額是否確有過高情事及應予如何核減至相當數額，以實
      現社會正義外，當事人均應同受該違約金約定之拘束，法
      院亦應予以尊重，始符契約約定之本旨。
（二）兩造間借貸契約約定被上訴人向上訴人借款三十一萬元，
      借款期間自九十三年九月一日起計五年，分六十期依年金
      法平均攤還本息，利息前三個月按週年利率百分之三，自
      第四個月起按週年利率百分之十二固定計算，如有任何一
      宗債務不依約清償本金或付息，債務視為全部到期，其中
      壹「分期償還約款」第五條約定：「甲方（即被上訴人）
      如遲延還本或付息時，本金自到期日起‧‧‧照應還款項，
      逾期在六個月以內部分，按前開約定利率百分之十，逾期
      超過六個月部分，按前開約定利率百分之二十計付違約金
      」（見原審卷第九頁），而被上訴人僅攤還本息至九十五
      年一月一日止，即未依約清償，扣除後續清償部分，尚積
      欠二十三萬七千四百七十六元及自九十五年二月十日起算
      之利息，前已述及，依兩造間借貸契約約定，被上訴人所
      積欠之債務已於九十五年一月一日視為全部到期，被上訴
      人除應返還二十三萬七千四百七十六元本息外，尚應依壹
      「分期償還約款」第五條約定，照應還款項，自到期日起
      ，逾期在六個月以內部分，按約定利率百分之十，逾期超
      過六個月部分，按約定利率百分之二十計付違約金甚明，
      上訴人依兩造間借貸契約請求被上訴人給付違約金，應屬
      有據。
（三）被上訴人不唯並未辯稱兩造間借貸契約壹「分期償還約款
      」第五條所定違約金數額過高並舉證以實其說，依首揭法
      條、說明，法院自應尊重兩造間借貸契約關於違約金之約
      定，而難擅自介入、遽認兩造間借貸契約所定違約金數額
      過高達顯失公平程度；且依該約款所定違約金，前六個月
      部分為就積欠債務依約定借款利率百分之十計算，超過六
      個月部分（本件上訴人僅請求三個月）為就積欠債務依約
      定借款利率百分之二十計算，而兩造間借貸契約所定借款
      利率前三個月為週年利率百分之三，第四個月起為週年利
      率百分之十二，前業提及，是兩造間借貸契約所定違約金
      ，前六個月最低為按週年利率百分之０‧三計算，最高為按
      週年利率百分之一‧二計算，本件因逾期時借款期間已逾
      三個月，違約金前六個月均係按週年利率百分之一‧二計
      算，超過六個月部分（本件上訴人僅請求三個月），按週
      年利率百分之二‧四計算，加計原借款利息利率（週年利
      率百分之十二），逾期前六個月之利息及違約金合計為按
      週年利率百分之十三‧二計算，超過六個月部分之利息及
      違約金合計為按週年利率百分之十四‧四計算，仍未逾一
      一０年七月二十日修正施行之民法第二百零五條約定利率
      上限（週年利率百分之十六），且就上訴人之請求，依被
      上訴人所欠債務本金實際計算，自九十五年三月十一日起
      至同年九月十日止六個月期間，違約金數額為一千四百二
      十五元【小數點以下四捨五入】（計算式：「債務本金數
      額」二十三萬七千四百七十六元，乘以「週年利率」百分
      之一‧二，乘以「期間」半年），自九十五年九月十一日
      起至同年十二月十日止三個月期間，違約金數額為一千四
      百二十五元【小數點以下四捨五入】（計算式：「債務本
      金數額」二十三萬七千四百七十六元，乘以「週年利率」
      百分之二‧四，乘以「期間」四分之一年），合計二千八
      百五十元，數額不高，參以被上訴人違約，上訴人猶需先
      以電話或函文催繳，並墊付訴訟費用、另行聘僱人員或指
      派員工撰寫書狀、出庭，始能取得執行名義，後續仍需墊
      付執行費用，始能據以強制執行取償，增加相當之人力、
      費用成本，本院認兩造間借貸契約所定違約金，難謂過高
      。
五、綜上所述，兩造間訂有借貸契約，被上訴人所積欠之債務已
    於九十五年一月一日視為全部到期，被上訴人除應返還二十
    三萬七千四百七十六元本息外，尚應依壹「分期償還約款」
    第五條約定，照應還款項，自到期日起，逾期在六個月以內
    部分，按約定利率百分之十，逾期超過六個月部分，按約定
    利率百分之二十計付違約金，被上訴人並未辯稱兩造間借貸
    契約壹「分期償還約款」第五條所定違約金數額過高並舉證
    以實其說，且兩造間借貸契約之違約金利率、數額，經本院
    實質審查，並無過高情事，從而，上訴人除請求被上訴人返
    還二十三萬七千四百七十六元本息外，併依兩造間借貸契約
    壹「分期償還約款」第五條約定，請求被上訴人給付二十三
    萬七千四百七十六元自九十五年三月十一日起至同年九月十
    日止，按週年利率百分之一點二計算，自九十五年九月十一
    日起至同年十二月十日止，按週年利率百分之二點四計算之
    違約金，洵屬有據，應予准許。原審就上訴人上開應予准許
    之違約金請求所為上訴人敗訴之判決，非無違誤，上訴人上
    訴意旨指原判決此部分不當、求予廢棄，為有理由，爰由本
    院予以廢棄，改判如主文第二項所示。
六、本件事證已臻明確，兩造其餘攻擊防禦方法及所提證據，經
    本院審酌後，認對於判決結果不生影響，爰不一一論列，附
    此敘明。
據上論結，本件上訴為有理由，依民事訴訟法第四百三十六條之
一第三項、第四百五十條、第四百六十三條、第三百八十五條第
一項、第七十八條，判決如主文。
中　　華　　民　　國　　110 　年　　11　　月　　17　　日

　　　　民事第四庭  審判長法  官  蔡政哲

　　　　　　　　　　      法　官  李家慧

　　　　　　　　　　      法　官  洪文慧
以上正本係照原本作成。
本判決不得上訴。
中　　華　　民　　國　　110 　年　　11　　月　　17　　日
                          書記官  顏子薇